臺灣高等法院高雄分院刑事裁定　　　　110年度毒抗字第437號
抗　告　人
即　被　告　蕭文清




上列抗告人因聲請強制戒治案件，不服臺灣橋頭地方法院中華民
國110年10月21日裁定(110年度毒聲字第681號)，提起抗告，本
院裁定如下：
    主  文
抗告駁回。
    理  由
一、原裁定意旨略以：抗告人即被告蕭文清（下稱被告）因施用
    第一、二級毒品，前經原審法院以110 年度毒聲字第517 號
    裁定令入勒戒處所觀察、勒戒後，仍有繼續施用毒品傾向，
    有卷附前開刑事裁定、法務部矯正署高雄戒治所民國110 年
    10月12日高戒所衛字第11010009450 號函暨所附有無繼續施
    用毒品傾向證明書及有無繼續施用毒品傾向評估標準紀錄表
    各1 份可佐。是以，被告既有繼續施用毒品之傾向，依毒品
    危害防制條例第20條第2 項後段，裁定令被告入勒戒處所強
    制戒治，其期間為6 個月以上，至無繼續強制戒治之必要為
    止，但最長不得逾1 年等語。
二、抗告意旨略以：原裁定所依據之有無繼續施用毒品傾向之評
    分說明手冊規定，係以「前科紀錄」、「臨床評估」、「行
    為表現」、「社會穩定度」等各大項再細分評估指標並合併
    計算分數，皆有動態及靜態因子包含其中，其相加總分60分
    (含)以上者，為有繼續施用毒品傾向，此為執法者客觀統一
    標準判斷參考，從而戒治處所強制戒治係屬長期剝奪人身自
    由與一般刑罰無異，法院對有繼續施用毒品傾向而有強制戒
    治必要，不宜據勒戒單位之評估審查淪為背書之角色，仍應
    依個案之實際狀況，予以調查審酌再予裁定，被告是否仍應
    受令入強制戒治處所，施以強制戒治，乃屬適法適當之處置
    ，以確保人權之維護(台灣高等法院台北分院110年度毒抗字
    第83號刑事裁定參照)。被告此次受觀察、勒戒，係因本身
    在外仍有事業經營，自覺毒品對己也是傷害，才會選擇於11
    0年9月8日報到執行勒戒，由此不難看出被告想脫離毒海沉
    淪生活之堅定意志，是高雄戒治所專業人員再予評估，認有
    繼續施用毒品之傾向，其緣由依據何來，為此提出抗告請求
    撤銷原裁定，讓被告戒毒之堅定意志決定有所價值，並符合
    家中母親希望被告早日獲釋返鄉之殷殷期盼。
三、按觀察、勒戒後，檢察官或少年法院（地方法院少年法庭）
    依據勒戒處所之陳報，認受觀察、勒戒人無繼續施用毒品傾
    向者，應即釋放，並為不起訴之處分或不付審理之裁定；認
    受觀察、勒戒人有繼續施用毒品傾向者，檢察官應聲請法院
    裁定或由少年法院（地方法院少年法庭）裁定令入戒治處所
    強制戒治，其期間為6 個月以上，至無繼續強制戒治之必要
    為止，但最長不得逾1 年，毒品危害防制條例第20條第2 項
    定有明文。次按勒戒處所應注意觀察受觀察、勒戒人在所情
    形，經醫師研判其有或無繼續施用毒品傾向後，至遲應於觀
    察、勒戒期滿之15日前，陳報該管檢察官或少年法院（庭）
    ，觀察勒戒處分執行條例第8 條第1 項亦定有明文。依據上
    開規定，受觀察、勒戒人有無繼續施用毒品之傾向，係由醫
    師研判。而關於有無繼續施用毒品傾向之評估標準，法務部
    已於110 年3 月26日以法矯字第11006001760 號函修正頒布
    「有無繼續施用毒品傾向評估標準紀錄表」、「有無繼續施
    用毒品傾向評估標準評分說明手冊」。上開評估標準，並非
    完全以受勒戒人勒戒後的結果作為依據，勒戒前及勒戒過程
    中的各種情況，亦屬評估的參考項目。依「有無繼續施用毒
    品傾向評估標準說明手冊」規定，是以「前科紀錄與行為表
    現」、「臨床評估」、「社會穩定度」三大項合併計算分數
   ， 每一大項均有靜態因子與動態因子，並以各該因子分數相
    加，用以評估有無繼續施用毒品之傾向。因此，受勒戒人有
    無「繼續施用毒品傾向」，係依具體個案之臨床實務及相關
    事證等多個面向綜合評估判定，有其相當之專業依據及標準
    ，且涉及專門醫學。又考量強制戒治之目的，是為了協助施
    用毒品者戒斷毒品之心癮及身癮所為的保安處分，而該評估
    標準乃是適用於每一位受觀察、勒戒處分之人，具一致性、
    普遍性、客觀性，如果其評估由形式上觀察，並無分數計算
    顯然錯誤、亦無擅斷或濫權等明顯不當之情事，法院自應予
    以尊重。
四、經查，被告因施用第一、二級毒品，前經原審法院以110 年
    度毒聲字第517 號裁定令入勒戒處所觀察、勒戒後，據法務
    部矯正署高雄戒治所附設觀察勒戒所，於110 年9 月30日依
    修正後評估標準對其進行評分結果為：(1)前科紀錄與行為
    表現：1.毒品犯罪相關司法紀錄(靜態因子)，每筆5分共4筆
    ，得分為10分(上限10分)。2.首次毒品犯罪年齡21歲至30歲
    (靜態因子)，得分為5分(上限10分)。3.其他犯罪相關紀錄(
    靜態因子)，每筆2分，共6筆，得分為10分(上限10分)4.入
    所時尿液毒品檢驗（靜態因子)：多種毒品反應，得分為10
    分(上限10分)。5.所內行為表現(動態因子):無，得分為0分
    (上限15分)；(2)臨床評估：1.物質使用行為（靜態因子）1
    -1有多重毒品濫用(上限10分)：施用海洛因、安非他命，得
    分為10分(上限10分)、1-2有合法物質濫用(靜態因子):施用
    菸、酒、檳榔，每種2分，得分為6分(上限6分）、1-3使用
    方式：無注射使用，得分為0分(上限10分)、1-4使用年數：
    超過1年，得分為10分(上限10分)、2.精神疾病共病(含反社
    會人格)(動態因子):無，得分為0分(上限10分)、3.臨床綜
    合評估(含病識感、動機、態度、就醫意院)(動態因子)：偏
    重，得分為5分(上限7分)；(3)社會穩定度：1.工作(靜態因
    子):全職工作為務農，得分為0分(上限5分)、2.家庭：2-1
    家人藥物濫用(靜態因子)：無，得分為0分(上限5分)、2-2
    入所後家人是否訪視(動態因子):有，得分為0分(上限5分)
    、2-3出所後是否與家人同住（動態因子)：是，得分為0分(
    上限5分)。以上靜態因子得分合計61分，動態因子得分合計
    5分，兩者總分合計為66分，經評定為「有繼續施用毒品傾
    向」等情，有法務部矯正署高雄戒治所110年10月12日高戒
    所衛字第11010009 450號函所附之「有無繼續施用毒品傾向
    證明書」、「有無繼續施用毒品傾向評估標準紀錄表」各1
    份在卷可稽。
五、綜上，前揭評估係戒治所專業知識經驗者（包括醫生）在被
    告執行觀察、勒戒期間，憑其本職學識，依「修正後」之評
    估標準，對被告人格特質、臨床徵候、物質使用行為、社會
    穩定度等因素所為之綜合判斷，乃屬科學驗證所得之結論，
    而該評估標準又係普遍、一致、客觀的適用於每一位受觀察
    、勒戒處分人，並無任意、草率評估等情。本案被告既受有
    前揭評估認有繼續施用毒品傾向，且由形式上觀察，並無擅
    斷或濫權等明顯不當之情事，原審因而依檢察官聲請，適用
    毒品危害防制條例第20條第2 項後段之規定，裁定令入戒治
    處所施以強制戒治，其期間為6 個月以上，至無繼續強制戒
    治之必要為止，但最長不得逾1 年，經核並無不合。另被告
    抗告意旨稱家中尚有母親期盼其早日獲釋等家庭因素，均非
    是否須繼續執行強制戒治處分所需考量因素，自不能執為免
    除強制戒治處分之理由，是被告以前詞提起抗告，指摘原裁
    定不當，依上開說明，為無理由，應予駁回。
據上論結，應依刑事訴訟法第412 條，裁定如主文。
中    華    民    國   110    年    11    月    8     日
                  刑事第八庭    審判長法  官  邱明弘
                                      法  官  林書慧
                                      法  官  黃宗揚
以上正本證明與原本無異。
不得再抗告。
中    華    民    國   110    年    11    月    8     日
                                      書記官  秦富潔